臺灣臺北地方法院民事判決　　　　　　　99年度小上字第66號
上　訴　人　明臺產物保險股份有限公司
法定代理人　兼好克彥
訴訟代理人　劉冠亨
被上訴人　　周佰戡
　　　　　　　　　　　　樓
上列當事人間請求損害賠償事件，上訴人對於中華民國99年4 月
28日本院新店簡易庭99年度店小字第173 號第一審小額民事判決
提起上訴，本院判決如下：
    主      文
原判決關於駁回上訴人後開第二項之訴部分，及訴訟費用之裁判
均廢棄。
上開廢棄部分，被上訴人應給付上訴人新臺幣壹萬貳仟玖佰貳拾
貳元，及自民國九十八年十二月三十日起至清償日止，按週年利
率百分之五計算之利息。
其餘上訴駁回。
第一、二審訴訟費用由被上訴人負擔新臺幣貳仟壹佰元，上訴人
負擔新臺幣肆佰元。
    事實及理由
壹、程序方面：
一、本件上訴人起訴時之法定代理人為市原進，嗣於本件繫屬中
    變更為兼好克彥，有公司變更登記事項卡在卷可稽，並由其
    具狀聲明承受訴訟，核無不合，應予准許。
二、按對於小額程序第一審裁判之上訴或抗告，非以其違背法令
    為理由，不得為之，民事訴訟法第436 條之25第2 項定有明
    文。本件訴訟標的金額為新臺幣（下同）10萬元以下，原審
    依小額訴訟程序審理。上訴人聲明上訴，主張已提出臺北縣
    政府警察局新店分局江陵派出所道路交通事故當事人登記聯
    單影本，就該交通事故發生已盡舉證之責，原審判決理由竟
    以被上訴人單純否認即認不具過失責任，又就和解範圍、條
    件與意思表示是否合致不明之臺北縣政府警察局工作紀錄薄
    ，即認定被上訴人與駕駛人鄭凱元達成和解，使上訴人代位
    權失所依附，認定事實即有未依經驗法則、論理法則等違背
    法令之情。上訴人已具體表明其認為原審違背法令之事由，
    揆諸前揭規定，其上訴自屬合法，合先敘明。
貳、實體方面：
一、上訴人起訴主張：被上訴人於民國97年12月31日16時許，駕
    駛車牌號碼EZ-7741 號自用小客車行經臺北縣新店市（現為
    新北市新店區○○○路131 號加油站處，當其欲開啟左前車
    門下車之際，本應注意汽車停車向外開啟車門時，應注意行
    人、車輛，並讓其先行，而依當時情況並無不能注意之情事
    ，詎被上訴人竟疏未注意左後方有無來車駛近即貿然開啟左
    前車門，適有訴外人鄭凱元駕駛伊所承保為訴外人張素玉所
    有車牌號碼2683-QT 號自用小客車（下稱系爭車輛）同向行
    駛至該處，因閃避不及與被上訴人開啟之左前車門發生擦撞
    ，導致系爭車輛右前車身受損，被上訴人就系爭車禍發生有
    開啟車門不當之過失，系爭車輛受損部分業經伊依照保險契
    約賠付張素玉修理費用共計15,374元（其中零件部分為5,49
    0 元，工資則為9,884 元），上訴人既已理賠上開保險金，
    自得依保險法第53條規定代位行使對被上訴人之損害賠償請
    求權等情。爰求為命被上訴人給付上訴人15,374元及自支付
    命令狀送達被上訴人之翌日起至清償日止，按週年利率5%計
    付法定遲延利息之判決。原審為上訴人全部敗訴判決，嗣上
    訴人提起本件上訴，求為原判決廢棄；被上訴人應給付上訴
    人15,374元及自支付命令狀送達被上訴人之翌日起至清償日
    止，按週年利率5%計付法定遲延利息之判決。
二、被上訴人則以：依臺北縣政府警察局新店分局道路交通事故
    當事人登記聯單之交通事故處理當事人須知第6 條規定，當
    事人得於事故發生當日起六個月內逕向臺北縣區車輛行車事
    故鑑定委員會申請鑑定，惟上訴人未於上開期間向該委員會
    提出鑑定申請，尚難認伊應負過失責任，且於發生事故當時
    ，業與駕駛人鄭凱元達成和解，上訴人對本件即無代位權可
    言等語，資為抗辯。而聲明求為上訴人之訴及假執行之聲請
    均駁回。並於本院聲明求為駁回上訴。
三、兩造不爭執事項：
(一)、被上訴人於97年12月31日16時許，駕駛車號EZ-7741 號自用
    小客車行經新北市○○區○○路131 號加油站處，當其欲開
    啟左前車門下車之際，與適行駛至該處之鄭凱元駕駛車號26
    83-QT 號自用小客車發生擦撞，致張素玉所有系爭車輛受到
    毀損，此有臺北縣政府警察局新店分局99年3 月25日函覆本
    院之道路交通事故現場圖、臺北縣政府警察局員警工作紀錄
    簿、道路交通事故調查報告表(一)、(二)、道路交通事故照片等
    件資料影本在卷可考（見本院新店簡易庭99年度店小字第17
    3 號卷宗第21-25頁）。
(二)、張素玉所有系爭車輛已向上訴人投保車體損失險，且尚在保
    險期間中，上訴人遂依張素玉書面通知辦理出險，賠付必要
    修復費用計15,374元，有系爭車輛行車執照、保險卡、車損
    照片、統一發票、估價單、汽車險理賠同意書、汽車險賠款
    收據暨同意書等件影本在卷足憑（見本院98年度司促字3553
    8 號卷內）。
四、兩造爭執事項：
(一)、上訴人主張被上訴人因過失應賠償其致張素玉所有系爭車輛
    之損害，是否有據？
(二)、上訴人是否依保險法第53條之規定代位取得被保險人張素玉
    對被上訴人之損害賠償請求權？
    茲就兩造爭點及本院得心證之理由分述如下：
(一)、上訴人主張被上訴人因過失應賠償其致張素玉所有系爭車輛
    之損害，是否有據？
 1、按汽車臨時停車或停車，開啟或關閉車門時，應注意行人、
    其他車輛，並讓其先行。道路交通安全規則第112 條第3 項
    定有明文。查上訴人主張：被上訴人所駕駛自用小客車，於
    97年12月31日行經新北市○○區○○路131 號加油站處，疏
    未注意左後方有無來車駛近即貿然開啟左前車門，適有鄭凱
    元駕駛上訴人承保張素玉所有系爭車輛同向行駛至該處，因
    閃避不及與被上訴人開啟之左前車門發生擦撞等情，業據原
    審調閱道路交通事故現場圖暨調查報告表、事故現場照片，
    有臺北縣政府警察局新店分局99年3 月25日函覆上開資料影
    本在卷可稽（見本院新店簡易庭99年度店小字第173 號卷宗
    第21-25 頁），亦為被上訴人到庭所不爭執，可堪信為真實
    。揆諸前揭規則意旨，被上訴人開啟車門之際竟未注意行進
    中之車輛先行，顯有違反注意義務而有過失甚明，上訴人此
    部分之主張足堪認定。
 2、次按因故意或過失，不法侵害他人之權利者，負損害賠償責
    任。又不法毀損他人之物者，應向被害人賠償其物因毀損所
    減少之價額，民法第184 條第1 項、第196 條定有明文。且
    被害人除得依該條規定請求賠償外，並不排除同法第213 條
    至第215 條之適用，依民法第196 條請求物被毀損所減少之
    價額，得以修復費用為估定之標準，但以必要者為限（例如
    ：修理材料以新品換舊品，應予折舊）。查上訴人主張：被
    上訴人開啟車門未注意上訴人所承保張素玉所有，由鄭凱元
    駕駛之系爭車輛，致系爭車輛嚴重受損，支出修理費15,374
    元，有車損照片、統一發票及估價單在卷，復為被上訴人所
    不爭執，茲就其請求分述如次：(1)零件更換費用部分：系爭
    車輛送請修理支出零件更換修理費5,490 元，有估價單影本
    一紙為證，經核與卷附車損照片之車輛損壞部位紀錄相符，
    因汽車之修理係以新零件更換被損害之舊零件，自應將零件
    折舊部分予以扣除，依行政院所頒固定資產耐用年數表及固
    定資產折舊率之規定，自用小客車之耐用年數為五年，依定
    率遞減法每年折舊千分之三六九，系爭車輛於96年8 月份出
    廠，96年9 月5 日領照使用，有行車執照影本可稽（見本院
    98 年 度司促字35538 號卷），至被撞日97年12月31日，使
    用期間為一年四月（不滿一月以一月計算），該車更換零件
    部分之折舊額為2,452 元｛計算方式為：第一年折舊額為5,
    490 ×0.36 9＝2,026 元；第二年（四個月）折舊額為（5,
    490 －2,02 6）×0.369 ×4/12＝426 元｝應予扣除，扣除
    折舊額後其車輛零件損害為3,038 元（5,490 －2,026 －42
    6 ＝3,038 ），上訴人於該部分之請求為有理由，應予准許
    ，超過部分之請求，為無理由，不應准許。(2)修理工資、烤
    漆部分：系爭車輛受損送修支出板金、烤漆9,884 元，有估
    價單及統一發票影本各一份為證（見同上卷），上訴人此部
    分請求為有理由，應予准許。
(二)、上訴人是否依保險法第53條之規定代位取得被保險人張素玉
    對被上訴人之損害賠償請求權？
 1、按被保險人因保險人應負保險責任之損失發生，而對於第三
    人有損失賠償請求權者，保險人得於給付賠償金額後，代位
    行使被保險人對於第三人之請求權；保險法第53條第1項 前
    段定有明文；再按，保險事故發生，被保險人對第三人有損
    害賠償請求權者，於保險人履行其保險賠償義務後，其請求
    權即當然移轉於保險人，被保險人於受領保險給付之範圍內
    ，對第三人之債權既已喪失，則其與第三人縱有和解或拋棄
    情事，亦不影響保險人因保險給付而取得之代位權，有最高
    法院86年度臺上字第985 號判決可供參考。
 2、又上訴人主張已給付被保險人張素玉上開修理費，業據提出
    2009年1 月16日之汽車險賠款收據暨同意書為憑，被上訴人
    對此亦不爭執，堪信上訴人主張為真實。揆諸上開保險法第
    53條之規定，上訴人依法且當然取得被保險人張素玉對於被
    上訴人之損失賠償請求權。被上訴人雖辯稱：兩造業已達成
    和解，和解內容包括系爭車輛損失部分由車主各自負擔，故
    上訴人自不得代位取得權利再向被上訴人請求，且於98年間
    遭訴外人亞洲信用管理股份有限公司代上訴人追討債務，上
    訴人無系爭債權云云；惟查：(1)上訴人於本院審理中迭次陳
    稱已與系爭車輛之駕駛鄭凱元達成和解，然系爭車輛之車主
    乃為張素玉，則上訴人自應就鄭凱元已得車主授權之事實負
    舉證責任，惟迄未就鄭凱元係有權代理之事實舉證以實其說
    ，則其與鄭凱元間所成立之和解契約，即無拘束車主張素玉
    之效力，至為明確。(2)退步言之，縱使鄭凱元係經車主張素
    玉之授權而與上訴人達成和解，然按和解如係當事人以他種
    之法律關係或以單純無因性之債務約束等，替代原有之法律
    關係而成立者，為屬於創設性之和解；倘以原來而明確之法
    律關係為基礎而成立者，則屬認定性之和解。以原來明確之
    法律關係為基礎而成立之和解，僅有認定效力，債權人非不
    得依原來之法律關係，訴請債務人給付，祇法院不得為與和
    解結果相反之認定而已，有最高法院88年度臺上字第143 號
    判決意旨可資參照。依上訴人自承其與鄭凱元之和解內容為
    ：「（問：當時你與對方達成和解，是否有簽立和解書？）
    沒有簽立和解書，當時雙方說各自以保險來理賠。」等語（
    參見本院99年8 月4 日準備程序筆錄，卷第16頁反面），僅
    提及應由保險公司負責修復系爭車輛之車損，顯見該和解契
    約僅係就賠償責任之歸屬加以確定，而不具有另行成立他種
    法律關係之意思及要素，故其性質上應屬認定性之和解無疑
    ，揆諸前揭判決意旨，張素玉自得仍依原來之法律關係，請
    求被上訴人賠償損害，上訴人亦得代位張素玉行使權利，要
    屬當然。(3)再者，原審以臺北縣政府警察局員警工作紀錄簿
    內容認定系爭車禍雙方當事人業已達成和解，惟觀諸該紀錄
    簿記事欄第七行載示：「四、至中興路三段131 號處理A3，
    雙方表示保險和解」等文字（見新店簡易庭99年度店小字第
    173 號卷宗第21頁），則當事人雙方是否確已成立和解契約
    ，和解之範圍為何，均未據雙方簽認並具體載明，本院自難
    據此為有利於被上訴人之認定，逕認雙方於上訴人取得代位
    權之前，已成立和解契約。保險事故發生，被保險人對第三
    人有損害賠償請求權者，於保險人履行其保險賠償義務後，
    其請求權即當然移轉於保險人，被保險人於受領保險給付之
    範圍內，對第三人之債權既已喪失，則其與第三人縱有和解
    情事，亦不影響保險人因保險給付而取得之代位權。據此，
    被保險人張素玉對於被上訴人之損害賠償請求權，在被保險
    人張素玉受領保險給付15,374元之範圍內，該債權請求權已
    當然移轉於上訴人，被保險人對於被上訴人之債權既已消滅
    ，縱其嗣後與被上訴人間有和解或拋棄債權等情事存在，亦
    不影響上訴人因保險給付而取得之代位權，另上訴人與訴外
    人亞洲信用管理股份有限公司孰有代位求償權存在，係各自
    獨立判斷之問題，換言之，本件是否尚有其他之代位求償權
    問題，並非本件上訴人代位求償權存在之先決問題，本院自
    毋庸審查，況被上訴人上開所辯，未據提出具體事證以實其
    說，無礙本院為有利於上訴人之認定。基上，被上訴人上開
    抗辯，自無可採，應認上訴人主張給付被保險人張素玉系爭
    車輛修理費時已取得對被上訴人之代位請求權為可採信。
 3、從而，上訴人主張因保險給付而代位取得對被上訴人之損害
    賠償請求權一事堪信為真實。被上訴人抗辯已與被保險人和
    解故不生代位求償權云云，屬不可採信。上訴人依此侵權行
    為法律關係及保險法第53條之規定請求被上訴人賠償損害額
    為12,922元（3,038 ＋9,884 ＝12,922），為有理由。又上
    訴人之支付命令狀於98年12月29日送達被上訴人收受，此有
    送達證書1 紙在卷可稽。則上訴人請求被上訴人賠償12,922
    元及自98年12月30日起至清償日止，按週年利率5%計算之法
    定遲延利息，為有理由，應予准許。
五、綜上所述，上訴人依侵權行為及保險法第53條之法律關係，
    請求被上訴人給付上訴人12,922元及自送支付命令達翌日即
    98年12月30日起至清償日止，按週年利率5%計算之法定遲延
    利息之範圍內，為有理由，應予准許，惟逾此範圍，為無理
    由。原審就上開應准許部分，誤認被保險人之損害賠償請求
    權已因與被上訴人和解消滅，上訴人無從依保險法第53條之
    規定代位取得該損害賠償請求權，核屬違背法令，尚有未洽
    ，自應由本院將原判決予以廢棄，改判如主文第二項所示。
    至於上訴人之請求不應准許部份，原判決為上訴人敗訴之判
    決，經核並無不合，上訴意旨求予廢棄，即無理由，應駁回
    其上訴。
六、本件事證已臻明確，兩造其餘攻擊、防禦方法及舉證，經本
    院審酌後，認對於判決結果均無影響，爰不一一論述，併此
    指明。
七、關於本件訴訟費用計算則如附表所示。
八、據上論結，本件上訴為一部無理由，一部有理由，依民事訴
    訟法第436 條之32第1 、2 項、第449 條第1 項、第450 條
    、第436 條之19條、第79條，判決如主文。
中    華    民    國   100    年    1     月    26    日
                  民事第五庭  審判長法  官  薛中興
                                    法  官  賴秀蘭
                                    法  官  鄧德倩
以上正本係照原本作成。
本判決不得上訴。
中    華    民    國    100    年    1    月    26    日
                                    書記官  林孔華
附表

項    目                   金  額（新臺幣）       備  註
第一審裁判費                1,000 元         由上訴人繳納
第二審裁判費                1,500 元         由上訴人繳納
合        計                2,500元
上訴人應負擔百分之十六之訴訟費用計400 元（訴訟費用總額2,
500 ×負擔比例16/100＝400 ），被上訴人應負擔其餘訴訟費用
計2,100 元（訴訟費用總額2,500 ×負擔比例84/100＝2,100 ）
。